臺灣橋頭地方法院民事判決
111年度訴字第480號
原      告  許景衛  
被      告  郭乃逸  
上列當事人間請求返還不當得利事件，本院於民國111年7月27日
言詞辯論終結，判決如下：
    主  文
原告之訴駁回。
訴訟費用由原告負擔。
    事實及理由
一、原告主張：訴外人鄭○○（已於民國110年間死亡）於109年5
    月至6月與原告約定共同承攬臺南科學園區之焊接配管工程
    ，由原告出資向材料商即被告購買材料供鄭○○施作，承攬工
    程之利潤再由原告與鄭○○均分（下稱系爭契約）。鄭○○並提
    供被告名下京城銀行○○分行帳號000000000000號帳戶（下稱
    被告帳戶）予原告匯款購買材料。原告因而於109年5月5日
    匯款新臺幣（下同）16萬7,342元、109年6月4日匯款23萬0,
    880元至被告帳戶，及於109年6月12日下午8時許至高雄市茄
    萣區○○○全家便利商店交付現金11萬6,850元予被告，並由被
    告在109年6月12日估價單上簽收款項，以上共計交付被告51
    萬5,072元（下稱系爭款項）。惟鄭○○事後坦承欺騙原告，
    其並未向被告購買任何材料，被告亦非材料商。被告無法律
    上原因受有系爭款項之利益，爰依民法第179條規定，請求
    被告返還系爭款項等語。並聲明：被告應給付原告51萬5,07
    2元。
二、被告則以：我只是將被告帳戶借與鄭○○使用，收受原告所匯
    款之16萬7,342元、23萬0,880元，部分用以清償鄭○○對我的
    借款債務後，餘款均已返還鄭○○；我並未收到原告給付現金
    11萬6,850元，亦未與鄭○○共同欺騙原告等語，資為抗辯。
    並聲明：原告之訴駁回。
三、兩造不爭執之事項：
  ㈠原告於109年5月5日匯款16萬7,342元至被告帳戶，被告帳戶
    隨後於同日現金提款15萬7,300元。
  ㈡原告於109年6月4日匯款23萬0,880元至被告帳戶。被告帳戶
    隨後由被告於109年6月4日匯款22萬6,800元至鄭○○之子鄭○○
    名下郵局帳戶內（另支付匯款手續費30元）。
四、本件之爭點：
    原告依民法第179條規定，請求被告給付51萬5,072元，有無
    理由？
五、本院之判斷：
  ㈠按無法律上之原因而受利益，致他人受損害者，應返還其利
    益，民法第179條前段定有明文。主張不當得利請求權存在
    之當事人，對於不當得利請求權之成立要件應負舉證責任，
    即應證明他方係無法律上之原因而受利益，致其受損害。如
    受益人係因其給付而得利時，所謂無法律上之原因，即指其
    給付欠缺給付之目的，故主張該項不當得利請求權存在之當
    事人，自應舉證證明他方受有利益，且其欠缺給付之目的，
    始符舉證責任分配之原則（最高法院100年度台上字第899號
    、103年度台上字第2198號等判決意旨參照）。原告主張被
    告無法律上原因受有其交付系爭款項之利益乙節，為被告所
    否認，性質上屬於因原告之給付而發生之給付型不當得利，
    應由原告就被告受領系爭款項之利益，及欠缺給付目的之事
    實，負舉證之責。次按在指示人依補償關係指示被指示人將
    財產給付領取人之指示給付關係，其給付關係係存在於指示
    人與被指示人及指示人與領取人之間；至於被指示人與領取
    人間，因領取人係基於其與指示人之對價關係，由指示人指
    示被指示人向領取人為給付，該二人間僅發生履行關係，而
    不發生給付關係。此際被指示人係處於給付過程之中間人地
    位，依指示人之指示，為指示人完成對領取人為給付目的之
    行為，初無對領取人為給付之目的。因此，指示人指示被指
    示人將財產給付領取人後，倘其補償關係所由生之契約關係
    不存在（如不成立、無效、被撤銷或解除），被指示人只能
    向指示人行使不當得利返還請求權，而不得向非「致」其財
    產受損害之受領人請求（最高法院109年度台上字第2508號
    民事判決）。
  ㈡經查，原告自陳其給付系爭款項，係基於其與鄭○○間之系爭
    契約等語（見本院卷第69頁），可知原告係為履行其與鄭○○
    之約定，依鄭○○之指示，匯款至被告帳戶及交付前揭現金，
    兩造間並無給付關係。姑不論被告是否受領系爭款項之利益
    ，如原告與鄭○○間系爭契約法律關係不存在，依上說明，原
    告（被指示人）仍僅得向指示人即鄭○○請求返還無法律上原
    因所受之利益，而不得向被告（領取人）主張之，況原告亦
    自承系爭契約並無解除或撤銷等失效事由等語（見本院卷第
    69頁），其請求被告返還不當得利，自屬無據。從而，原告
    依民法第179條規定，請求被告返還系爭款項，不應准許。
    　　
六、綜上所述，原告依民法第179條規定，請求被告給付51萬5,0
    72元，為無理由，應予駁回。
七、本件事證已臻明確，兩造其餘主張陳述及所提之證據，經審
    酌後於本件判決結果無影響，爰不逐一論述，附此敘明。
八、據上論結，原告之訴為無理由，判決如主文。
中　　華　　民　　國　　111 　年　　8 　　月　　17　　日
          　　    民事第三庭  法      官  張立亭
以上正本係照原本作成。
如不服本判決，應於送達後20日內，向本院提出上訴狀並表明上
訴理由，如於本判決宣示後送達前提起上訴者，應於判決送達後
20日內補提上訴理由書（須附繕本）。
中　　華　　民　　國　　111 　年　　8 　月　　17　　日 
      　　　　　　　　　　　　書　記　官  洪嘉鴻